【裁判字號】    89,上易,1047
【裁判日期】    890503
【裁判案由】    詐欺
【裁判全文】
臺灣高等法院刑事判決                          八十九年度上易字第一四七號
    上  訴  人  臺灣板橋地方法院檢察署檢察官
    被      告  甲○○
          （原名陳金龍）
    選任辯護人  陳長甫
右上訴人因被告詐欺案件，不服臺灣板橋地方法院八十八年度易字第四二二五號，中
華民國八十九年一月十一日第一審判決（起訴案號：臺灣板橋地方法院檢察署八十八
年度偵字第九八四五號），提起上訴，本院判決如左：
    主  文
上訴駁回。
    理  由
一、公訴意旨略以：被告甲○○（原名陳金龍，於民國八十八年六月七日改名）與陳
    英洲互借支票使用，陳英洲持被告所簽發、付款人為彰化商業銀行新莊分行思源
    辦事處、帳號三八一五三號之支票三張，向乙○○○調借現金，嗣陳英洲
    簽發之支票無法兌現，被告簽發之支票亦無法兌現，乙○○○乃持上開支票向被
    告請求支付票款新台幣（下同）一百四十餘萬元，被告惟恐其支票退票遭拒絕往
    來而影響信用及為求延期清償債務，明知已無支付能力，竟基於意圖為自己得不
    法利益之犯意，於八十八年三月一日，在台北市○○路十六號，向乙○○○謊稱
    ：「願負責票款，希望不要提示支票」等語，除交付現金十萬元外，並開立八十
    八年三月十日期、金額為三十萬元之支票乙張，剩餘款項則開立每月八萬元之支
    票，交付與乙○○○為條件達成協議，乙○○○不疑有詐，乃同意其延期清償，
    雙方簽立協議書，詎被告依協議書所簽發之支票仍遭退票，並將部分之支票撤銷
    付款委託，乙○○○始知受騙而受有票款利息之損失，案經乙○○○訴請偵辦。
    因認被告涉犯刑法第三百三十九條第二項詐欺得利罪嫌。
二、按犯罪事實應依證據認定之，無證據不得推定其犯罪事實。又不能證明被告犯罪
    者，應諭知無罪之判決，刑事訴訟法第一百五十四條、第三百零一條第一項分別
    定有明文。次按在訴訟上用以證明事實之證據，須於通常一般之人均不致於有所
    懷疑，而得確信其為真實之程度者，始得據以為有罪之認定，倘其證明尚未達到
    此一程度，而有合理之懷疑性存在，致使無從為有罪之確信時，即應為無罪之判
    決，最高法院七十六年台上字第四九八六號判例意旨可資參照。公訴人認被告甲
    ○○涉犯上開罪嫌，除以告訴人乙○○○之指訴，且有協議書影本附卷可稽，另
    依證人陳英洲之證詞，足認陳英洲並無明確表示會按月支付積欠被告之款項及負
    責被告依協議書所開立支票，被告事後復撤銷付款委託，足認被告於簽立協議書
    時明知並無支付之能力，亦無清償債務之意，僅為求得延期清償之不法利益，被
    告有為自己得不法利益之意圖甚明，為其論據。本院訊據被告固坦承有於上開時
    地與告訴人乙○○○簽立協議書等情，惟堅詞否認有何詐欺犯行，辯稱：伊與陳
    英洲只是單純之換票，實際上伊並沒有從告訴人處拿到任何金錢，因陳英洲於八
    十八年二月初時曾說每月可給七萬元，方與告訴人簽立協議書，但陳英洲沒有依
    約還錢，致無錢還給告訴人，導致支票跳票，由於告訴人還聲請核發支付命令，
    利息上其並無損失，伊沒有詐騙告訴人意思，雙方間只有債務糾紛而已等語。
三、經查：
  (一)依告訴人所述，陳英洲係拿被告簽發之支票，持向告訴人調現，一開始有六張票
    ，告訴人申告三張，金額為一百四十餘萬元，被告在第一張支票到期前，打電話
    表示其會負責，請告訴人不要提示支票，是以，本件向告訴人借貸者為訴外人陳
    英洲，被告並未自告訴人處獲取任何利得，而被告之所以換票，係依據雙方協議
    書之約定，依該約定被告所負票款債務為一百四十五萬元，被告於簽立協議書之
    當日支付告訴人十萬元之現金，並開立面額三十萬元、到期日為八十八年三月十
    日之支票予告訴人，於扣除前開四十萬元後之餘額，由被告開立每月八萬元之支
    票支付，至完全清償為止，此有協議書一紙在卷可查，因此，被告前所負擔之票
    款債務，並未因簽立該紙協議書而免除或減少，況被告因簽立協議書尚需先行支
    付十萬元，亦為告訴人所不否認，而被告在此期間所需支付之利息僅為按各該支
    票之提示日起按年利率六釐計算之，再參諸被告事後所開立之支票仍因無法兌現
    而退票，其支票存款帳戶自八十八年六月四日起被列為拒絕往來戶，其間並無其
    他支票之往來紀錄，此有彰化商業銀行新莊分行思源辦事處八十八年六月二十八
    日彰銀莊思字第九三一號函文暨附件在卷可憑，從而，被告縱因簽立該紙協議書
    而得以延期清償債務，惟其後所簽發之支票無法兌現之結果仍被列為拒絕往來戶
    ，並無改變，尚難認為被告因之而取得財產上之不法利益。
  (二)告訴人雖另指被告利用分期清償期間進行脫產，將財產設定抵押負擔云云。然被
    告將財產抵押於案外人潘維華之時間，係八十八年一月二十九日，有土地、建物
    登記謄本可考，此早在雙方簽立協議書八十八年三月一日之前，告訴人所指，顯
    與事實不符。再被告係於八十八年二月十二日就附表編號一至三之支票撤銷付款
    之委託，此有彰化商業銀行新莊分行思源辦事處八十八年十二月十七日彰莊思字
    第一九一二號函暨撤銷付款委託申請書三紙在卷可查，而被告與告訴人則於八十
    八年三月一日始簽立協議書，是公訴人指被告在簽立協議書後竟撤銷付款委託，
    容有誤會，尚難認為被告有何不法所有之意圖。又被告就其前所簽發如附表編號
    一至五之支票均已無法使之兌現，而迭遭退票，顯見其財務狀況不佳，告訴人就
    此點自應知之甚詳，從而，在告訴人同意與被告簽立協議書之同時，自亦對於被
    告之財力狀況，有無支付能力等條件已有所評估，尚難認為告訴人係因陷於錯誤
    而簽立協議書使被告得以延期清償。再參以證人陳英洲在偵審中均表示其是有答
    應被告說這些票款其均會負責，在原審審理時並稱：在八十八年二月間，伊至告
    訴人公司談如何解決債務之問題，後來協商由伊付被告七萬元，再由被告還給告
    訴人，但並未達成共識，後來才知道被告與告訴人於三月初達成協議等語，是自
    不能僅因證人陳英洲證述並不知渠等簽立協議書云云，即遽予推定被告係對告訴
    人施用詐術。易言之，被告既仍需負擔上開票款債務包括利息，無從取得任何財
    產上之不法利益，且告訴人早已得以評估被告之經濟狀況，誠難謂被告有何施用
    詐術使其陷於錯誤而同意被告延期清償，是本件純屬民事上債務不履行之糾紛，
    不得以事後違反債信之客觀事態，推定被告簽立協議書時即有詐欺之不法意圖，
    殊難論被告以詐欺得利罪責。
四、綜上，被告在與告訴人簽立協議書時實際上既尚支付十萬元予告訴人，且所簽發
    之支票未能兌付，其結果仍被列為拒絕往來戶，而所欠債務並未能得到解免，尚
    難認為被告因之而得到財產上之不法利益。此外，復查無其他積極證據，足資證
    明被告有何詐欺得利之犯行，被告犯罪應屬不能證明，原審基此為無罪之諭知，
    核無不合，公訴人上訴仍執詞指摘原判決不當，非有理由，應予駁回。
據上論斷，應依刑事訴訟法第三百六十八條，判決如主文。
本案經檢察官謝英民到庭執行職務。
中    華    民    國    八十九    年        五      月         三       日
                          臺灣高等法院刑事第五庭
          審判長法  官  曾  德  水
                                    法  官  林  立  華
                                    法  官  楊  貴  雄
右正本證明與原本無異。
不得上訴。
                                    書記官  王  敬  端
中    華    民    國    八十九    年        五      月         五       日
附表：
┌──┬───┬─────────┬────────┬─────────┐
│編號│發票人│   發   票  日    │  面   額       │    提  示  日    │
├──┼───┼─────────┼────────┼─────────┤
│ 一 │陳金龍│八十八年一月十五日│一四一元  │八十八年二月十二日│
├──┼───┼─────────┼────────┼─────────┤
│ 二 │陳金龍│八十八年一月十五日│一七四元  │八十八年二月十二日│
├──┼───┼─────────┼────────┼─────────┤
│ 三 │陳金龍│八十八年一月二十日│二四七元  │八十八年二月十二日│
├──┼───┼─────────┼────────┼─────────┤
│ 四 │陳金龍│八十八年二月十五日│二元  │八十八年二月十九日│
├──┼───┼─────────┼────────┼─────────┤
│ 五 │陳金龍│八十八年二月十九日│二二八元  │八十八年二月十九日│
├──┼───┼─────────┼────────┼─────────┤
│ 六 │陳金龍│八十八年三月廿五日│四六元  │    未  提  示    │
└──┴───┴─────────┴────────┴─────────┘


司法院資訊處製作；財團法人民間司法改革基金會備份。
